---
title: "Análise de Séries Temporais Financeiras"
output: pdf_document
---

A série de dados foi obtida pelo site da Vale do Rio Doce por meio do seguinte link: http://www.vale.com/brasil/PT/investors/equity-debt/stock-price-history/Paginas/default.aspx. No arquivo temos a informação do preço de fechamento e preço de fechamento ajustado dos valores das ações da Vale desde o dia 3 de Janeiro de 2000 até o dia 30 de Outubro de 2014.

# Leitura no `R`

A leitura da série no R foi feita utilizando o comando a seguir;

```{r}
serie <- read.table("dados/serie_vale3.txt", header = T, sep = "\t", dec = ",")
```

Para transformar a coluna 'data' em um formato de data dentro do R, utilizamos o comando a seguir:

```{r}
serie$data <- as.Date(serie$data, format = "%d/%m/%Y")
```

Neste momento também calculamos os log-retornos $r_t$ da série que são dados por:

$$r_t = \log \left( \frac{P_t}{P_{t-1}} \right)$$

No `R` utilizamos o comando abaixo:

```{r}
serie$r <- c(NA, log(serie$fechamento.ajustado[2:3668]/
                 serie$fechamento.ajustado[1:3667]))
```








