---
title: "Modelagem em Séries Temporais Financeiras"
author: Anna Beatriz Ayumi Sato, Daniel Vasconcellos Figueiredo Falbel, Júlia Ferreira
  Aquino Silva
output:
  pdf_document:
    fig_caption: yes
    fig_height: 3
---

A série de dados foi obtida pelo site da Vale do Rio Doce por meio do seguinte link: http://www.vale.com/brasil/PT/investors/equity-debt/stock-price-history/Paginas/default.aspx. No arquivo temos a informação do preço de fechamento e preço de fechamento ajustado dos valores das ações da Vale desde o dia 3 de Janeiro de 2000 até o dia 30 de Outubro de 2014.

# Leitura no `R`

A leitura da série no `R` foi feita utilizando o comando a seguir;

```{r}
serie <- read.table("dados/serie_vale3.txt", header = T, sep = "\t", dec = ",")
```

Para transformar a coluna 'data' em um formato de data, utilizamos o comando a seguir:

```{r}
serie$data <- as.Date(serie$data, format = "%d/%m/%Y")
```

Neste momento também calculamos os log-retornos $r_t$ da série que são dados por:

$$r_t = \log \left( \frac{P_t}{P_{t-1}} \right)$$

No `R` utilizamos o comando abaixo:

```{r}
serie$r <- c(NA, log(serie$fechamento.ajustado[2:3668]/
                 serie$fechamento.ajustado[1:3667]))
```


# Análise descritiva

Como análise descritiva da série fizemos os gráficos a seguir. Primeiro observamos os valores verdadeiros da série e em seguida observamos o comportamento do log-retorno.

Na figura 1 vemos que a série teve uma tendência de crescimento acelerado até o ano de 2008. Em 2009 teve uma forte queda, mas logo os valores voltaram a subir. Desde o ano de 2010 a série apresenta uma tendência de queda nos preços dos ativos.

```{r, fig.cap="Gráfico dos preços da série VALE3 do ano 2000 até o final de outubro de 2014", warning=FALSE}
library(ggplot2)
qplot(x = data, y = fechamento.ajustado, geom = "line", data = serie) +
  xlab("Data") + 
  ylab("Valor de Fechamento Ajustado (R$)") + 
  theme(axis.title = element_text(size = rel(0.7)))
```

A figura 2, que mostra o log-retorno, mostra que a série não apresenta tendência e que a média dos log-retornos parece ser próxima de zero. No ano de 2009, a série apresenta um grande distúrbio causado pela grande variação dos preços naquele período.


```{r, fig.cap="Gráfico dos log-retorno dos preços da série VALE3 do ano 2000 até o final de outubro de 2014", warning=FALSE}
qplot(x = data, y = r, geom = "line", data = serie) +
  xlab("Data") + 
  ylab("Log-Retorno do Valor de Fechamento Ajustado") + 
  theme(axis.title = element_text(size = rel(0.7)))
```

A figura 3 mostra a distribuição dos log-retornos. Ela é aparentemente simétrica em torno do zero e parece ser próxima da distribuição Normal, no entanto ela apresenta uma cauda que é possívelmente mais pesada do que a da Normal.

```{r, fig.cap="Gráfico da distribuição dos log-retornos", warning=FALSE, message=FALSE}
ggplot(serie, aes(r)) + geom_histogram(aes(y = ..density..), colour = "white") +
  geom_density() + xlab("Log-Retorno") + ylab("Densidade")
```


# Cálculo do VaR pelo método RiskMetrics



O cálculo do VaR usando o `R` pode ser feito usando uma função feita pelo Ruey S. Tsay para o seu livro "An Introduction to Analysis of Financial Data with R" que pode ser obtida neste link: http://faculty.chicagobooth.edu/ruey.tsay/teaching/introTS/RMfit.R. O código utilizado está abaixo.

```{r}
source("funcoes/RMfit.R")
mm <- RMfit(serie$r[-1])
```



Para começar vamos estimar o modelo IGARCH(1,1) para obter uma estimativa do parâmetro $\alpha$. Nesse caso obtivemos o valor: `r mm$par`. Também temos que a volatilidade ajustada para a última observação foi `r mm$volatility[length(mm$volatility)]` e o último log-retorno observado foi `r serie$r[3668]` Então podemos estimar a volatilidade um passo a frente usando a seguinte fórmula:

$$\sigma^2_{3669} = \hat{\alpha}(\hat{\sigma_{3668}})^2 + (1- \hat{\alpha})(r_{3668})^2 $$

Então o valor estimado foi:

```{r, echo=FALSE}
a <- mm$par
v <- mm$volatility[length(mm$volatility)]
s <- serie$r[3668]
v2 <- a*v^2 + (1-a)*s^2
var = 10000*1.69*sqrt(v2)
```

$$ \sigma^2_{3669} = 0,958553*0,000474525 + (1 - 0,95855)(0,001914447) = 0,0005342054$$


Em seguida utilizando o método RiskMetrics com confiança de 95% temos que o VaR é dado por:

$$VaR[1] = 10.000*1,65*\sigma_{3669} = R\$390,6077$$

O VaR[5] é calculado multiplicando o $VaR[1]*\sqrt{5}$ então temos que $VaR[5] = R\$873.4254$.

Como consideramos a distribuição Normal que é simetrica, não existe diferença nas estimativas do VaR para posições compradas e vendidas.



# Cálculo utilizando a teoria dos valores extremos


No caso do TVE ficou:

Posição vendida:
    Var[1] = R$341,9102
    Var[5] = R$421,0283

Posição comprada:
    Var[1] = R$320,2746
    Var[5] = R$270,5744

O código em `R` utilizado para o cálculo está abaixo:

```{r, eval = F}
r<-t[-seq(1,13,1),1]

mx<-1:174
mn<-1:174

aux=1
for (i in 1:174){

mx[i]<-max(r[aux:(aux+20)])
mn[i]<-min(r[aux:(aux+20)])
aux=aux+21

}

library(ismev)

#posicao vendida
gev.fit(mx)
VaR= 0.03527705-(
  (0.01468186/0.12933211)*
  	(1-
			(
				(-21*log(.95))^(-0.12933211)
			)
		)
	)
VaR*10000
(5^0.12933211)*VaR*10000


#posicao comprada
gev.fit(-mn)
VaR= -0.03304296+
	(
		(0.01371588/0.10477671)*
		(1-
			(
				(-21*log(.95))^(-0.10477671)
			)
		)
	)
abs(VaR*10000)
abs((5^(-0.10477671))*VaR*10000)
```


# Cálculo pelo método dos quantis-empíricos

Os valores do quantis empíricos são:

VaR(1) para posição vendida = q(0,95) = 0.03732015
VaR(1) para posição comprada = q(0,05) = -0.03505672

Como o valor é 10000, fica:

Posição vendida:
VaR(1) = R$373,20

Posição comprada:
VaR(1) = R$350,57

Para o cálculo utilizamos o seguinte código no `R`:

```{r, eval = F}
varqe = 10000*quantile(na.omit(serie$r), probs=c(0.05, 0.95))
```

Para esse método, não é possível calcular o VaR cinco passos a frente.

# Cálculo utilizando o ARMA + GARCH(1,1)


Ajuste do ARMA:

```{r}
acf(serie$r[-1], main="Autocorrelação dos log-retornos da Vale")
pacf(serie$r[-1], main="Autocorrelação parcial dos log-retornos da Vale")
```

Vemos que a autocorrelação da série de log retornos da Vale é não significativa a partir do lag 1, assim como a autocorrelação parcial. Assim, não é necessário ajustar um modelo ARMA para a série.
Ajustando um modelo GARCH(1,1) para a série:

```{r}
library(fGarch)
mnormal = garchFit(~garch(1,1),data=serie$r[-1],trace=F)
summary(mnormal)

mtstud = garchFit(~garch(1,1),data=serie$r[-1],trace=F, cond.dist="std")
summary(mtstud)
```


Escolheremos o modelo que apresenta o menor AIC.
O AIC do modelo com distribuição normal é -4.811989. Já o AIC do modelo com distribução t-student é -4.845354. 
Escolhemos, portanto, o modelo com distriuição condicional t-student com 7 graus de liberdade.

O modelo fica:

$$r_t = 7,567 \times 10^{-4} + a_t, \quad a_t = \sigma_t \varepsilon_t, \quad \varepsilon_t \sim t_{7}$$
$$\sigma^2_t = 9,39 \times 10^{-6} + 0,05413a^2_{t-1} + 0,9284\sigma^1_{t-1}$$

Escolhido o modelo, obtemos o VaR:

Inicialmente, calculamos a previsão da série de log-retornos 1 e 5 passos a frente.

```{r}
predict(mtstud, n.ahead=5)
```

Agora, calcularemos o Var utilizando a função abaixo, desenvolvida por Ruey S. Tsay:

```{r}
"RMeasure" <- function(mu,sigma,cond.dist="norm",df=0){
  # calculate VaR and ES for a specified conditional distribution
  # p = 0.05, 0.01, 0.001
  #
  # cond.dist = "norm", "t", "std"
  prob=c(0.95,0.05)
  if(cond.dist=="norm"){
    q1=qnorm(prob)
    d1=dnorm(q1)
    VaR=mu+q1*sigma
    ES=mu+d1/(1-prob)*sigma
    tt=cbind(prob,VaR,ES)
  }
  #
  if(cond.dist=="std"){
    library(fGarch)
    if(df < 2.001)df=2.01
    q1=qstd(prob,nu=df)
    d1=dstd(q1,nu=df)
    VaR=mu+q1*sigma
    ES=mu+sigma*(d1/(1-prob))*(((df-2)+q1^2)/(df-1))
    tt=cbind(prob,VaR,ES)
  }
  #
  if(cond.dist=="t"){
    if(df < 2.01)df=2.01
    q1=qt(prob,df)
    d1=dt(q1,df)
    #VaR=mu+q1*sigma
    VaR=mu+q1*sigma/sqrt(df/(df-2))
    ES=mu+sigma/sqrt(df/(df-2))*(d1/(1-prob))*((df+q1^2)/(df-1))
    tt=cbind(prob,VaR,ES)
  }
  cat("\n Risk Measures for selected probabilities: \n")
  print(tt)
  
  RMeasure <- list(results=tt)
}
```
  
Calculando o VaR(1):

```{r}
RMeasure(0.0007567318,0.02591705)
```

Assim, o VaR(1) para posição vendida é 0.04338649, e para posição comprada é -0.04187302.

Portanto:
  
$$VaR(1)_{vendida} = 10000*0.04338649 = R\$433,86$$
$$VaR(1)_{comprada} = 10000*0.04187302 = R\$418,73$$
  

Calculando o VaR[5]:

```{r}
RMeasure(0.0007567318,0.02573931)
```

Assim, o VaR[5] para posição vendida é 0.04309413, e para posição comprada é -0.04158067.

Portanto:
  
  $$VaR[5]_{vendida} = 10000*0.04309413 = R\$430,94$$
  $$VaR[5]_{comprada} = 10000*0.04158067 = R\$415,81$$







